【裁判字號】    89,易,235
【裁判日期】    891031
【裁判案由】    詐欺等
【裁判全文】
臺灣高雄地方法院刑事判決                          八十九年度易字第二三五號
    公  訴  人  臺灣高雄地方法院檢察署檢察官
    被      告  丙○○○
    指定辯護人  本院
右列被告因詐欺等案件，經檢察官提起公訴（八十八年度偵字第二０八七０號），本
院判決如左：
    主  文
丙○○○無罪。
    理  由
一、公訴意旨略以：乙○○曾於民國八十五年十一月中旬持伊所有坐落高雄縣岡山鎮
    ○○路廿一號房屋所有權狀、印章、印鑑證明文件託陳明哲（八十六年四月間已
    死亡）出售該屋，陳明哲未代為出售該屋，僅交回印章，並未將其餘資料交還乙○○。被告丙○○○乃意圖為自己不法所有，與不詳姓名之詐騙集團成員勾串，
    在得知上情及陳明哲已死亡之情形下，被告於八十六年六月廿五日前往高雄縣岡
    山鎮○○路廿一號乙○○住處，向乙○○詐稱乙○○欠伊六十萬元，請求乙○○
    交付利息十萬元，乙○○乃要求丙○○○交出借據，謝女未能交出借據致未能詐
    得款項而離去，又被告明知乙○○未向伊借款六十萬元，竟於八十五年十二月十
    六日與不知情之陳明哲律師事務所助理陳曉菁至高雄縣岡山鎮地政事務所申辦抵
    押權設定登記；抵押權標的為乙○○所有坐落於高雄縣岡山鎮○○路廿一號，債
    權額六十萬元，使公務員登載上開不實事項於其職務上所掌之土地登記簿，足生
    損害於土地登記正確性，被告又於八十六年間向臺灣高雄地方法院聲請裁定拍賣
    上開房地，意圖以訴訟及強制執行程序獲取拍賣價金，經乙○○訴請偵辦，因認
    被告涉有刑法第二百十六條、第二百十四條、第三百三十九條第第三項、第一項
    之罪嫌。
二、按犯罪事實應依證據認定之，無證據不得推定其犯罪事實，同法第一百五十四條
    定有明文。又按刑事訴訟法上所謂認定犯罪事實之證據，係指足以認定被告確有
    犯罪行為之積極證據而言，如未能發現相當證據或證據不足以證明，自不能以推
    測或擬制之方法，以為裁判基礎，最高法院二十九年上字第三一０五號及四十年
    台上字第八十六號分別著有判例；再無證據或現有證據不足以證明被告犯罪者，
    自屬「犯罪嫌疑不足者」；而認定不利於被告之事實，須依積極證據，苟積極證
    據不足為不利被告之認定時，即應為有利於被告之認定，更不必有何有利之證據
    ，最高法院三十年上字第八一六號判例參照。復按被害人所述被害情形如無瑕疵
    可指，而就其他方面調查又與事實相符，則其供述固可採為判決基礎；告訴人之
    告訴，係以使被告受刑事訴追為目的，是其陳述是否與事實相符，仍應調查其他
    證據以資審認（最高法院三十二年度上字第六五七號及五十二年度台上字第一三
    ００號判例要旨參照）。
三、本件公訴人認被告涉有上開犯行為，無非係以告訴人乙○○之指訴、五十萬元之
    借據及被告提出之本票四紙非告訴人乙○○之字跡、被告於八十五年十二月十六
    日並無提領與其借予告訴人六十萬元款項相當之現金及被告與告訴人間六十萬元
    之債權及抵押權已經臺灣高等法院判決不存在確定在案為其論罪依據。訊據被告
    堅決否認上有何偽造文書之犯行，辯稱：當時陳明哲律師知道我有賣掉一間房子
    ，手邊有錢，陳明哲律師說乙○○有困難，要我借錢給他，我就借楊萬楅六十萬
    元，利息每月一萬五千元，錢是拿到事務所交陳明哲律師，六十萬元本票一張及
    一萬五千三張都是陳明哲律寫給我的，抵押權設定之資料也是陳明哲律師叫其事
    務內助理甲○○帶我去地政機辦理，當時沒有給我一張五十萬元的借據等語。經
    查，（一）被告提出附卷之六十萬元本票一紙及一萬五千元之本票三紙係陳明哲
    律師之字跡乙情，業經證人即陳明哲律師事務所助理甲○○結證屬（八十九年九
    月八日訊問筆錄），甲○○即為陳明哲事務所之助理，其對陳律師之字跡當知之
    甚詳，是其證述堪可採信，況被告農會之帳戶內於八十五年十二月十三日確有存
    入一百五十萬元，及於同年月十九日提領十五萬元等情，有卷附被告高雄縣岡山
    鎮農會活期存存摺影本可稽，足認被告應有交付六十萬元予陳明哲之事實，否則
    陳律師豈會無故簽發前開本票予被告收執之理；（二）又告訴人乙○○確曾於八
    十八年十一月中旬持伊所有坐落高雄縣岡山鎮○○路二十一號房屋所有權狀、印
    章、印鑑證明文件託陳明哲律師出售該屋，而將前開文件置於陳律師處達月餘之
    久等情，亦據告訴人乙○○於本院審理時證述：「當時我想要辦理貸款，因我不
    想讓代書賺費用，而陳律師是我法律顧問，我想請教他，陳律師就叫我拿證件去
    ，結果我回家時忘了將證件帶回家，當時是八十五年十一月中旬，證件放在陳律
    師處約一星期至十天左右，之後因我向農會辦貸款須要印章，故與陳律師連絡要
    拿回證件，但陳律師只拿一個印章給我，陳律師說他是我的法律顧問，不用怕，
    我就沒有堅持取回，隔了半個月，才去陳律師處將全部證件取回」等語在卷，而
    前開設定抵押權之文件確係陳明哲律師交由證人甲○○帶領被告前往辦理等節經
    證人甲○○證陳：「是陳律師說丙○○○不知道地政事務所在那裡，就叫我帶丙○○○過去，當時陳律師將資料交給我拿著。當時丙○○○並未對我表示什麼。
    （問：辦理抵押權的土地登記申請書等資料是何人填寫的？）是陳律師填好後拿
    給我，叫我帶丙○○○去辦理的」等語明確，是在此情形下，被告丙○○○聽信
    陳律師之言，在未親自交付六十萬元予告訴人亦未向其求證下，而誤認係告訴人
    乙○○透過陳律師向其借款六十萬元等情，亦屬人情之常，自不得僅以此遽為不
    利被告之認定。（三）至告訴人與被告間之六十萬元債權及抵押權縱經臺灣高等
    法院高雄分院判決確認不存在確定在案，主要理由乃在被告不能舉證證明有交付
    借款六十萬元予告訴人之事實，有該院判決書附卷可稽，惟此亦僅能認被告與告
    訴人間確無前開六十萬元之債權存在之事實，尚難據以推認被告即有公訴人所指
    之犯行；再者卷附五十萬元之借據並非被告所提出，業據告訴人乙○○於本院審
    理時供陳：「（問：偵卷卷附五十萬借據是何人提出的？）是我提出來的，但這
    借據是在陳明哲律師去世後，是某人將這張五十萬元借據與三張會單自岡山用一
    紙袋寄來給我的，紙袋上沒有標明什麼，三張會單上有我的名字，但我並沒有參
    加，會單上沒有被告及陳明哲律師的名字，但我不知道這些資料是何人寄來的。
    五十萬元借據不是被告交給我的」等語明確，核與被告辯稱未收到五十萬元之借
    據相符，而前開五十萬元借據之字跡亦經證人甲○○證實為陳明哲律師所留，是
    以認被告在陳明哲律師借假乙○○欲借款而詐得被告所交付六十萬元亦屬合理之
    推論，況告訴人乙○○亦陳稱：「陳律師向很多人騙過錢，我也曾被陳律師騙過
    近四十萬，我認為被告可能也是被陳律師騙了，我現在不要告被告了」等語在卷
    （八十九年四月二十一日訊問筆錄），益徵被告確係因陳明哲之欺瞞而誤認六十
    萬元係借予告訴人之事實無訛，是其對告訴人自無不法所有之意圖及施用何詐術
    之犯行，亦無使公務員登載不實之犯意。此外，復查無其他積極之證據足資證明
    被告有何公訴人所指之犯行，被告犯罪既不能證明，揆諸前揭說明及本諸「罪證
    有疑，利於被告」之證據法則，依法自應為被告無罪之諭知。據上論斷，應依刑
    事訴訟法第三百零一條第一項，判決如主文。
中      華      民      國    八十九    年      十      月    三十一    日
                                  臺灣高雄地方法院刑事第三庭
                                      法  官    柯彩燕
右正本證明與原本無異。
如不服本判決，應於判決送達後十日內，向本院提出上訴狀。
                                      書記官    楊真芬
中    華    民    國      八十九      年      十一      月      四      日


司法院資訊處製作；財團法人民間司法改革基金會備份。
